臺灣嘉義地方法院民事判決　93年度訴字第456號
原　　　告　財政部國有財產局台灣南區辦事處嘉義分處
法定代理人　丙○○
訴訟代理人　乙○○
　　　　　　林聖蓉
被　　　告　甲○○
法定代理人　丁○○
當事人間請求拆屋還地事件，本院於民國九十四年七月二十七日
言詞辯論終結，判決如下：
    主  文
被告應將坐落於嘉義縣朴子市○○○○段德家小段七四八地號土
地，如附圖所示A部分面積0.000896公頃磚造兵將營、B部分面積
0.007193公頃磚造鐵皮倉庫、C部分面積0.010171公頃磚造甲○
○、D部分面積0.000113公頃磚造小獅座拆除，並將土地回復原
狀返還原告。
被告應給付原告新臺幣柒仟貳佰零貳元及自民國九十三年六月一
日起至返還前項土地之日止，按月給付原告新臺幣貳佰伍拾柒元
。
原告其餘之訴駁回。
訴訟費用由被告負擔十分之三，餘由原告負擔。
    事實及理由
壹、原告主張：
一、坐落於嘉義縣朴子市○○○○段德家小段七四八地號、地目
    建、面積一千一百二十二平方公尺之土地，所有權人為中華
    民國，管理機關係原告。被告無合法權源，擅於系爭土地上
    建有磚造兵將營、磚造倉庫、磚造甲○○主體、磚造小獅座
    並占有空地，合計占有面積為九百七十四點三三平方公尺。
    被告無權占有系爭土地，且受有相當於租金之利益，故依民
    法第七百六十七條前段、第一百七十九條前段，請求被告拆
    除地上物返還土地，並給付相當於租金之不當得利，而聲明
    ：１、被告應將坐落於嘉義縣朴子市○○○○段德家小段七
    四八地號土地，如嘉義縣朴子地政事務所九十三年十月十一
    日複丈成果圖所示A部分面積0.000896公頃磚造兵將營、B部
    分面積0.007193公頃磚造鐵皮倉庫、C部分面積0.010171公
    頃磚造甲○○、D部分面積0.000113磚造小獅座拆除，將土
    地回復原狀併E部分面積0.07906公頃返還原告。２、被告應
    給付原告新臺幣（下同）四十七萬七百四十元及自九十三年
    六月一日起至返還土地之日止，每月一千七百零四元。
二、證據：提出照片十二張，土地登記謄本一件、國有土地勘查
    表影本一份、寺廟登記表影本一紙、嘉義縣朴子市○○○○
    段德家小段七四八地號土地地價謄本一件為證。
貳、被告抗辯：
    被告於最後言詞辯論期日未到場，依其以前陳述如下：
    被告並不清楚有何權源占有系爭土地，被告曾跟訴外人陳水
    樹購買土地，然未辦理所有權移轉登記，故被告所占用之土
    地並非完全屬原告所有，且被告占用面積未含空地部分，空
    地部分是二百多戶附近居民共同休閒場所，而聲明：原告之
    訴駁回。
參、本院依職權勘驗現場並囑託地政機關測量。
肆、本院判斷：
一、程序方面：
    被告未於最後言詞辯論期日到場，核無民事訴訟法第三百八
    十六條所列各款情形，故依原告聲請，由其一造辯論而為判
    決。
    系爭土地所有權人為中華民國，原告以管理機關之地位代國
    家主張所有權而提起本件訴訟，當事人為適格，先予敘明。
二、實體方面：
（一）原告主張坐落於嘉義縣朴子市○○○○段德家小段七四八
      地號、地目建、面積一千一百二十二平方公尺之土地，所
      有權人為中華民國，管理人為原告；被告於系爭土地上建
      有磚造兵將營、磚造倉庫、磚造甲○○主體、磚造小獅座
      而無權占有系爭土地。上開各情，有原告所提土地登記謄
      本在卷為憑，並經本院履勘現場製有勘驗筆錄，且有複丈
      日期為九十三年十月十一日複丈成果圖附卷可證，被告復
      未提出任何證據以證明有權占有系爭土地，應認為真實。
      當事人主張有利於己之事實者，就其事實有舉證之責任。
      民事訴訟法第二百七十七條前段定有明文。原告主張除複
      丈成果圖所示A部分面積0.000896公頃磚造兵將營、B部分
      面積0.007193公頃磚造鐵皮倉庫、C部分面積0.010171公
      頃磚造甲○○、D部分面積0.000113磚造小獅座外，被告
      尚占有E部分面積0.07906公頃空地，此為被告所否認。依
      上開民事訴訟法規定，原告應就被告占有使用E部分空地
      一事舉證責任，然原告並未提出任何證據以供本院調查；
      且本院履勘現場時，E部分空地四周緊臨坐落於他地號土
      地之房舍、稻田，其四周並未有圍牆或竹柵以區隔為被告
      占有使用之範圍內，有原告所提現場照片在卷為憑，難認
      被告就該部分空地有事實上之管領力，故原告主張被告占
      有E部分空地，並不可採。
（二）所有人對於無權占有或侵奪其所有物者，得請求返還之。
      對於妨害其所有權者，得請求除去之。無法律上之原因而
      受利益，致他人受損害者，應返還其利益，民法第七百六
      十七條、第一百七十九條前段定有明文。無權占有他人土
      地，可能獲得相當於租金之利益。最高法院六十一年臺上
      字第一六九五號判例得資參照。被告之A部分磚造兵將營
      、B部分磚造鐵皮倉庫、C部分磚造甲○○、D部分磚造小
      獅座無權占有系爭土地，已妨害中華民國之所有權致其受
      損害，被告因而受有相當於租金之利益，依上開民法規定
      及判例，被告應負拆除上開地上物返還土地並返還相當於
      租金利益之義務。
      城市地方房屋之租金，以不超過土地及其建築物申報總價
      年息百分之十為限。第九十七條、第九十九條及第一百零
      一條之規定，於租用基地建築房屋均準用之。土地所有權
      人依本法所申報之地價，為法定地價。土地法第九十七條
      所謂土地及建築物之總價額，土地價額依法定地價，建築
      物價額依該管直轄市或縣（市）地政機關估定之價額。土
      地法第九十七條第一項、第一百零五條、第一百四十八條
      、土地法施行法第二十五條定有明文。系爭土地坐落於嘉
      義縣朴子市之農村，附近為農田、房舍，僅得由東側約四
      米寬之鄉路連接臺十九線，北側、西側、南側均無通路以
      與外面聯絡等情，有勘驗筆錄及現場照片在卷可憑。而系
      爭土地所在地點並無其他可享受之特殊利益，則被告占用
      系爭土地所受利益，仍僅限於使用系爭土地所得之收益，
      其租金額應受土地法第九十七條第一項最高租金額之限制
      。本院審酌系爭土地坐落之地理位置，附近生活形態、交
      通等情形，認原告請求依土地申報總價額年息百分之五計
      算相當於租金之不當得利，尚屬過高，而認以土地申報總
      價額年息百分之四為適當。
      依原告所提地價謄本及土地登記謄本，系爭土地九十一年
      至九十三年之申報地價均為每平方公尺四百二十元，系爭
      土地既有申報地價，依上開土地法規定，仍應以申報地價
      作為計算標準。被告占有如附圖所示A部分、B部分、C部
      分、D部分土地，面積依序為8.96平方公尺、71.93平方公
      尺、101.71平方公尺、1.13平方公尺，合計為183.73平方
      公尺。如後附計算式所示，被告自民國九十一年二月一日
      起至九十三年五月三十一日止，應給付原告七千二百零二
      元，自九十三年六月一日起至返還土地之日止，應按月給
      付原告二百五十七元。
（三）綜前所述，系爭土地所有權人為中華民國，原告係管理機
      關，被告無權占有系爭土地，而受有相當於租金之不當得
      利，致所有權人受損害，故原告依民法第七百六十七條、
      第一百七十九條規定，訴請被告拆除坐落於系爭土地如附
      圖所示A部分、B部分、C部分、D部分之地上物，並返還上
      開土地，且給付七千二百零二元及自九十三年六月一日起
      至返還土地之日止，按月以二百五十七元計算相當於租金
      之不當得利，為有理由，應予准許，逾此範圍之請求，即
      屬無由，應予駁回。
伍、本件事實已經明確，兩造其餘攻擊、防禦方法及所提出之證
    據，與判決結果無影響，故不逐一論述，併予敘明。
陸、結論：原告之訴一部為有理由、一部為無理由，依民事訴訟
    法第三百八十五條第一項前段、第七十九條規定，判決如主
    文。
中　　華　　民　　國　　94　　年　　8 　　月　　10　　日
           民事庭審判長法  官  蕭道隆
                       法  官  黃琴媛
                       法　官　陳琪媛
以上正本係照原本作成
如對本判決不服，須於判決送達後20日內向本院提出上訴狀
中　　華　　民　　國　　94　　年　　8　　月　　 10　　日
                       書記官　林柑杏
計算式：
占有土地面積（平方公尺）×申報地價×4﹪×1/12×占有期間
（月）
1.91.02.01-93.05.31(合計28個月)
  183.73 ×420×4﹪×1/12×28＝7202(元以下四捨五入)
2.93.06.01
  183.73 ×420×4﹪×1/12＝257(元以下四捨五入)
